臺灣基隆地方法院基隆簡易庭民事判決
109年度基簡字第1292號
原      告  邱益興  
訴訟代理人  崔駿武律師
被      告  隆進電子材料行即張雪華


訴訟代理人  彭傑義律師
            張淑華  

上列當事人間給付票款事件，本院於民國111年1月25日言詞辯論
終結，判決如下：
    主  文
被告應給付原告新臺幣壹佰柒拾萬元；及其中新臺幣參拾萬元自
民國一○九年一月二十一日起至清償日止、其中新臺幣參拾萬元
自民國一○九年二月七日起、其中新臺幣參拾萬元自民國一○九年
二月十日起、其中新臺幣捌拾萬元自民國一○九年二月十一日起
，均按週年利率百分之六計算之利息。
訴訟費用由被告負擔。
本判決得假執行。但被告如以新臺幣壹佰柒拾萬元為原告預供擔
保，得免為假執行。
    事實及理由
一、原告起訴主張：
　㈠伊執有被告簽發如附表所示之支票6紙（下稱系爭支票），惟
    屆期提示均因存款不足而遭退票，爰依票據關係提起本訴請
    求給付如附表所示之票款暨利息。
　㈡對被告抗辯之陳述：
　⒈被告雖稱系爭支票係因原告有資金需求而透過其胞妹張淑華
    借用而取得，但其所提錄音（暨譯文）均不足以證明有此等
    情事，敘及之金額與系爭支票不同、對話之時間亦難以確認
    其時序及與本案之關聯性，其舉證仍有不足，乃無可信。
　⒉原告係自訴外人張淑華取得系爭支票，與被告並非票據之直
    接前後手；原告取得系爭支票是因為訴外人張淑華先前曾向
    原告借款，訴外人張淑華亦簽有借據存在原告處可資為憑。
    原告除現金交付借款外，亦委曾配偶先後匯款10筆至訴外人
    張淑華之指定帳戶，同有匯款憑證10紙可證。嗣因原告亦有
    支付貨款、費用之需求，乃向訴外人張淑華請求償還借款，
    經其表示無法一次清償，乃提出系爭支票以為部分之清償；
    由此可見：原告向訴外人張淑華取得系爭支票並非無票據原
    因關係存在。本件既係訴外人張淑華本於其與原告間之借貸
    關係，因清償借款而交付系爭支票予原告，原告提示系爭支
    票又不獲兌現，被告自應依票據文義負發票人之責。
　⒊原告純係因訴外人張淑華清償借款而收受系爭支票，就訴外
    人張淑華與被告間有何原因關係不得而知，無論如何亦與原
    告無涉。
　⒋訴外人張淑華雖有透過其女帳戶匯款至原告之帳戶，但實係
    因當時訴外人張淑華向原告借票使用，為使其所借用之支票
    能夠順利兌現，故在支票兌現期間內匯入票面所載金額至原
    告之支票帳戶，且被告所指訴外人張淑華匯款至原告帳戶期
    間（民國108年5月以前）顯然在前，與後續原告與訴外人張
    淑華間之借貸關係無涉，遑論訴外人張淑華與原告間簽立借
    據之時間為108年10月10日，若於訴外人張淑華上揭匯款後
    已無借貸關係，自無簽立借據之可能。是被告雖以訴外人張
    淑華匯款至原告帳戶乙事為己開脫，然亦不足以證明訴外人
    張淑華與原告間並無債權債務關係。　　
　㈢並聲明：⑴被告應給付原告新臺幣（下同）1,700,000元及如
    附表所示提示日起至清償日止按週年利率6%計算之利息；⑵
    訴訟費用由被告負擔。
二、被告聲明駁回原告之訴，並以下列情詞置辯：
　㈠原告之所以持有如附表所示之票據，其原因在於：原告因資
    金需求而透過被告胞妹張淑華向被告借用系爭支票周轉，然
    因原告本身還款能力不足，被告擔心其無法償還兌現後之票
    款，故未如數將款項存入支票帳戶內，兩造間既無金錢往來
    與消費借貸關係，自應由原告舉證證明基礎原因關係。
　㈡原告提出之借據上所載金額並非訴外人張淑華之借款，而是
    訴外人張淑華為原告代墊之票款，因原告稱此部分是要拿給
    竹聯幫的人看。
　㈢原告係透過訴外人張淑華向被告借用系爭支票，被告亦知悉
    簽發系爭支票係借給原告使用，訴外人張淑華僅係代轉系爭
    支票交予原告，是本件票據之直接前後手仍應為原告與被告
    。
　㈣況依被告於基隆第二信用合作社支票帳戶之兌現資料可知：
    系爭支票簽發前，被告早已多次簽發票據借予原告供其支付
    貨款。從而，本件原因事實非如原告所述是因訴外人張淑華
    為清償借款而取得系爭支票，實係原告透過訴外人張淑華向
    被告借用支票，由此益見票據之直接前後手為原告與被告。
　㈤再則，訴外人張淑華自107年11月起至108年5月間，匯款轉帳
    予原告之金額已達31,143,800元，可見原告主張訴外人張淑
    華向其借款乙節並不可信。
　㈥退萬步言，縱認兩造並非票據之直接前後手（前後手為訴外
    人張淑華與原告），惟訴外人張淑華係無償自被告取得系爭
    支票，對於被告並無權利，是若原告亦係無對價而自訴外人
    張淑華取得系爭支票，同應繼受訴外人張淑華之權利瑕疵。
　㈦承上，原告固提出其與訴外人張淑華間之借據，然其上亦載
    有「尚未核對正確金額」等語，則究竟兩者間有無消費借貸
    關係？金額又為若干？同有不明，自應由原告證明之。倘原
    告與訴外人張淑華間經核算後已無債權債務關係，原告取得
    系爭支票自屬無對價取得，不得享有優於訴外人張淑華之權
    利，自亦不得向被告主張票據債權。　　
三、本院之判斷：
　㈠原告主張其持有如附表所示之支票，並於提示後因存款不足
    為由而遭退票而未獲付款等節，業據其提出各該支票及台灣
    票據交換所（總所）退票理由單各1紙在卷可查（見本院卷
    第15頁至第20頁），復有有限責任基隆市第二信用合作社11
    0年1月12日基二信社總字第29號函暨附件開戶基本資料（見
    本院卷第51頁至第53頁）、財政部北區國稅局基隆分局110
    年1月21日北區國稅基隆銷字第1102040430號函（本院卷第6
    7頁至第79頁）在卷可按，且為被告所不爭執，是此部分事
    實即無可疑，乃可認定。
　㈡按票據乃文義證券及無因證券，票據上之權利義務悉依票上
    所載文義定之，與其基礎之原因關係各自獨立，票據上權利
    之行使不以其原因關係存在為前提。執票人行使票據上權利
    時，就其基礎之原因關係確係有效存在不負舉證責任。且若
    票據債務人以自己與執票人間所存抗辯之事由對抗執票人，
    依票據法第13條規定觀之雖非法所不許，仍應先由票據債務
    人就該抗辯事由之基礎原因關係負舉證之責任（最高法院10
    7年度台上字第1584號裁判意旨）。經查：
　⒈兩造並非系爭支票之直接前後手關係：
　⑴原告主張其係自訴外人張淑華取得系爭支票乙情，衡諸被告
    就客觀上確係訴外人張淑華將系爭支票交付原告之事實並不
    爭執（僅爭執訴外人張淑華係代被告轉交予原告），應可認
    定系爭支票確係由訴外人張淑華交付原告此一客觀事實無訛
    。
　⑵原告提出其與訴外人張淑華間之借據（見本院卷第127頁），
    其真實性為被告所不否認（僅爭執借據所載之借款金額並未
    正確核對），應可認係真實，先予敘明。而被告提出訴外人
    張淑華與原告夫妻間之對話錄音（譯文見本院卷第103頁至
    第112頁），其中敘及當天日期為10月27日（見本院卷第110
    頁），訴外人張淑華還款120,000元（見本院卷第104頁），
    核與上開借據中另以手寫方式記明108年10月27日張淑華還
    款120,000元相符，則上開錄音譯文所示之對話，所發生之
    時間應係在108年10月27日（即原告提示系爭支票未獲付款
    之日以前）無誤。
　⑶被告雖辯稱：上開譯文中有訴外人張淑華向原告稱：「我大
    姐的那些小孩說，阿姨，阿興借的票怎麼都沒回來」（見本
    院卷第106頁），當中所稱「阿興借的票」即意指系爭支票
    等語，惟經原告所否認，又參諸上開譯文中敘及之票據、票
    款，由對話方所提及之金額可知，包括180萬、200萬、70幾
    萬、200多萬、1000多萬、1、2000萬等語（見本院卷第106
    頁），顯然牽涉多筆，尚難認該次對話中確有敘及系爭支票
    （系爭支票之個別票面金額與其加總之金額均未見於上開對
    話中）；是被告特意指出之「阿興借的票」乙詞，是否確係
    指系爭支票，即有可疑。
　⑷遑論原告與訴外人張淑華間因詐欺案件而經臺灣基隆地方檢
    察署檢察官偵查之過程中（見該署109年度他字第805號卷、
    109年度調偵字第215號卷），可見原告與訴外人張淑華間之
    金錢往來，其數以千萬計，反而從未見原告與被告間有何其
    他往來之憑證。如若原告與被告間並無交易往來之經驗，何
    以被告竟能信任原告，甚至在無擔保之情形下（被告僅辯稱
    係無償交付等語，而從未主張原告有何提出擔保之情形）出
    借支票供其使用？是以被告辯稱：本件係原告向其借票等語
    ，與事理常情均有相違，復又不能提出實證，自難憑信。
　⑸至被告雖又抗辯：由先前支票兌付之情形可見其中有原告自
    行指出之上游廠商，從而欲證明被告早有借票供原告使用之
    事實存在等語，然其抗辯經原告否認，已難認其真實性；縱
    認確係由原告交由其債權人（如支付上游廠商貨款）兌現，
    亦與原告主張係取自訴外人張淑華乙節並不矛盾，是被告就
    此部分之抗辯，亦無實益。
　⑹復以訴外人張淑華於另案偵查中提出作為證據之存證信函中
    ，亦敘明上開支票是由訴外人張淑華借給原告使用，而非原
    告向被告借用（見本院卷第253頁至第254頁），前揭存證信
    函之寄件人為訴外人張淑華（亦為本件被告之訴訟代理人）
    ，則被告究竟主張系爭支票是原告向被告借用？抑或是原告
    向訴外人張淑華借用？由卷存彼此相悖之主張，更難信被告
    抗辯係原告向其借用系爭支票乙節為真。仍應以原告係自訴
    外人張淑華處取得系爭支票之客觀外在事實，及原告與訴外
    人張淑華間為數甚鉅之金錢往來之客觀事實，認原告主張系
    爭支票係取自訴外人張淑華乙情屬實。
　⑺原告與被告既非系爭票據之直接前後手，即無票據法第13條
    規定之適用，則被告援引票據法第13條規定為系爭支票基礎
    原因關係不存在之抗辯，即無理由。　　
　⒉原告並非無對價取得系爭支票：
　⑴再按票據債務人主張執票人取得票據係無對價或以不相當對
    價取得，應由該債務人負舉證責任（最高法院85年度台上字
    第286號判決意旨參照）。被告雖又另以訴外人張淑華無償
    提供系爭支票等語抗辯，惟訴外人張淑華與被告為同胞姊妹
    ，且與本件原告間尚有多數債權債務關係未清，此由前揭臺
    灣基隆地方法院109年度他字第805號卷、同署109年度調偵
    字第215號卷之內容即可明瞭，是訴外人張淑華縱向本院提
    出對被告有利之證言，本已難遽信為真。
　⑵被告固又提出訴外人張淑華之女匯款至原告帳戶達31,143,80
    0元之依據，作為訴外人張淑華並無向原告借款之證明；但
    其匯款期間係在107年11月12日至108年5月2日，與系爭支票
    簽發之發票日（詳見附表發票日欄）並不重疊，能否執此即
    認訴外人張淑華在附表發票日欄所示期間並無向原告借款之
    需求，亦有可疑。
　⑶遑論由上揭被告提出之對話錄音譯文中，可見該次對話中訴
    外人張淑華提到「被伍參玖」、「要我扛」、「我們大家是
    被伍參玖害到～我付出現金2000多萬」、「我是現金白花花
    兩千多萬，貨款六百多萬就不用說了，還替它們扛華漢……背
    那麼多」、「哪裡還有錢？這裡湊給你還有錢？那天入款…
    金額是8萬，那天60幾，還有一個8萬你岳父那張」等語（見
    本院卷第104頁、第107頁、第109頁），由其文意可見訴外
    人張淑華自稱遭他人連累，而陷經濟上之窘迫（復參酌訴外
    人張淑華於另案偵查中向檢察事務官陳稱：108年5月才開始
    被退票等語【見本院卷第246頁】，益見訴外人係於108年5
    月之後，經濟狀況惡化，從而訴外人張淑華縱於108年5月前
    曾有多次指使其女匯款至原告帳戶之事實，亦與108年5月以
    後之經濟狀況無關，一併敘明），是被告辯稱訴外人張淑華
    毋庸向原告借款等語更難信實。
　⑷再者，由訴外人張淑華在上開偵查案件之陳述及兩造於本件
    中所提出之各項涉及訴外人張淑華（或其女）之票據、匯款
    紀錄等，可見訴外人張淑華具有相當之社會經驗與交易常識
    ；復由原告所提出上揭原告與訴外人張淑華間108年10月10
    日借據，業經認定為真，有如前述，則訴外人張淑華如非確
    有積欠原告相當之金額，當無任意在該借據上簽名之可能。
    則觀諸該借據上記載原告借款金額合計3,745,000元、訴外
    人張淑華先後償還之金額合計則為1,410,000元，兩相扣減
    ，尚餘2,335,000元之債務，從而原告主張訴外人張淑華交
    付系爭支票（票面金額總計為1,700,000元，仍未足前述2,3
    35,000元之債務）作為部分清償，即難認虛捏。
　⑸被告固又以上開借據中記載「尚未核對正確金額」等字，抗
    辯原告與訴外人張淑華間是否仍有債權債務關係。然若雙方
    並無幾近於該金額之債權債務關係，又何有特意書寫此一借
    據之必要可言？毋寧該等文字之存在，不過是說明兩造間之
    債務就某一位數以下之具體數字並未仔細清算，僅取其概數
    而已。縱認上開借據所書並非精確之金額，但與確切數字亦
    當所差不遠；如若原告與訴外人張淑華間幾近已無債權債務
    關係，或其真實之借貸金額與借據上所寫數字相去甚遠，依
    訴外人張淑華之年齡與智識經驗，又焉有可能書立該借據？
    從而被告執此抗辯，同難認可取。
　⑹是原告與訴外人張淑華間既尚有消費借貸關係存在，原告受
    領訴外人張淑華提出之系爭支票以為部分清償，自非無對價
    之可比；故被告以票據法第14條第2項為由抗辯原告不得享
    有優於訴外人張淑華所得享有之權利，即難認有據。　　
　㈢末按支票不獲付款時，執票人於行使或保全支票上權利之行
    為後，對於背書人、發票人及支票上其他債務人得行使追索
    權；另執票人向支票債務人行使追索權時，得請求自為付款
    提示日起之利息；如無約定利率者，依年利6釐計算，票據
    法第144條、第85條第1項、第133條分別定有明文；是執票
    人向支票發票人行使追索權時，僅得請求自「付款提示日」
    起之利息。查系爭支票之付款提示日分別如附表一「提示日
    」欄所示，有台灣票據交換所（總所）退票理由單存卷可查
    （見本院卷第15頁至第20頁）；從而，原告依上開規定請求
    依系爭支票之各該票面金額分別自提示日起、至清償日止，
    均按週年利率6%計算之利息，核與前揭規定相符，同應准許
    。
四、綜上所述，原告既為系爭支票之執票人，且於提示後未獲兌
    現，其依系爭支票之票據關係請求發票人即被告給付票款1,
    700,000元，及各該票據之票面金額依附表「提示日」欄起
    至清償日止，均按週年利率6%計算之利息，為有理由，應予
    准許。
五、本件事證已臻明確，兩造其餘主張、陳述及所提之證據暨攻
    擊防禦方法，經本院審酌後，認均與本件判決結果無影響，
    毋庸再予一一論述。
六、本件第一審裁判費為17,830元，此外即無其他訴訟費用之支
    出，是本件訴訟費用確定為17,830元。爰依職權確定前開訴
    訟費用由敗訴之被告負擔。
七、本件係民事訴訟法第427條第2項第6款所定本於票據有所請
    求而涉訟之財產權事件訴訟，本院既為被告敗訴之判決，自
    應依同法第389條第1項第3款之規定，職權宣告假執行，併
    依職權宣告被告預供相當之擔保金額後，得免為假執行。
據上論結，本件原告之訴為有理由，依民事訴訟法第436條第2項
、第87條第1項、第78條、第389條第1項第3款、第392 條第2項
，判決如主文。
中　　華　　民　　國　　111 　年　　2 　　月　　9 　　日
                  基隆簡易庭法　官　李謀榮　　　　　
以上正本係照原本作成。
對於本件判決如有不服，應於收受送達後20日內向本院提出上訴
書狀，上訴於本院合議庭，並按他造當事人之人數附具繕本。如
委任律師提起上訴者，應一併繳納上訴審裁判費。
中　　華　　民　　國　　111 　年　　2 　　月　　9 　　日
                            書記官　鄭又綾
附表：
編號 發票日 支票號碼 付款人 發票人 票面金額 提示日 1 108年8月7日 KG0000000號 基隆市第二信用合作社 隆進電子材料行張雪華 300,000元 109年1月21日 2 108年8月14日 KG0000000號 同上 同上 300,000元 109年2月11日 3 108年8月21日 KG0000000號 同上 同上 300,000元 109年2月11日 4 108年8月28日 KG0000000號 同上 同上 300,000元 109年2月10日 5 108年9月11日 KG0000000號 同上 同上 300,000元 109年2月7日 6 108年9月18日 KG0000000號 同上 同上 200,000元 109年2月11日